【裁判字號】    97,交聲,588
【裁判日期】    980227
【裁判案由】    聲明異議
【裁判全文】
臺灣臺南地方法院交通事件裁定         97年度交聲字第588號
移送機關    交通部公路總局嘉義區監理所臺南監理站
受處分人
即異議人    甲○○
上列受處分人因違反道路交通管理處罰條例案件，對於交通部公
路總局嘉義區監理所臺南監理站97年5月13日所為之裁決處分（
處分案號：嘉監南字第裁74-S00000000號），聲明異議，本院裁
定如下：
    主  文
原處分關於罰鍰新臺幣玖仟元部分撤銷。
其餘異議駁回。
    理  由
一、原處分意旨略以：受處分人即異議人甲○○（下稱異議人）
    駕駛車牌號碼1225-SR號自用小客車，於民國97年4月4日1時
    30分許，在臺南市○○區○○路三段與友愛東街口，與被害
    人莊紘興所騎乘之車牌號碼733-CHR號重型機車發生擦撞，
    莊紘興因而受有頭部外傷併顱骨內出血等傷害，其所搭載之
    郭鴻銘則受有左肩、背部等多處擦傷，莊紘興嗣於同年月5
    日因傷重死亡，異議人未對莊紘興採取必要救護措施及依規
    定處置而逃逸，經臺南市警察局交通隊警員掣單舉發，嗣經
    移送機關即交通部公路總局嘉義區監理所臺南監理站依道路
    交通管理處罰條例第62條第3項、第4項後段、第67條第1項
    等規定，裁處異議人罰鍰9,000元，吊銷駕駛執照，永久禁
    考。
二、異議意旨略以：案發時伊有下車查看，並以手機撥打119報
    案，因深怕有飆車族集結，才離開現場，並請朋友陪同前往
    派出所報案自首，伊無逃逸之故意，故對此提出異議，請求
    撤銷原處分等語。
三、按汽車駕駛人駕駛汽車肇事致人受傷或死亡者，應即採取救
    護措施及依規定處置，並通知警察機關處理，不得任意移動
    肇事汽車及現場痕跡證據，違反者處3,000元以上9,000元以
    下罰鍰；前項駕駛人肇事致人死亡而逃逸者，吊銷其駕駛執
    照，並不得再考領，道路交通管理處罰條例處罰條例第62條
    第3項、第4項後段分別定有明文。又按發生道路交通事故，
    駕駛人或肇事人應先為下列處置：一、事故地點在車道或路
    肩者，應在適當距離處豎立車輛故障標誌或其他明顯警告設
    施，事故現場排除後應即撤除。二、有受傷者，應迅予救護
    ，並儘速通知消防機關。三、發生火災者，應迅予撲救，防
    止災情擴大，並儘速通知消防機關。四、不得任意移動肇事
    車輛及現場痕跡證據。但無人傷亡且車輛尚能行駛，或有人
    受傷且當事人均同意移置車輛時，應先標繪車輛位置及現場
    痕跡證據後，將車輛移置不妨礙交通之處所。五、通知警察
    機關。但無人受傷或死亡且當事人當場自行和解者，不在此
    限。道路交通事故處理辦法第3條定有明文。是汽車駕駛人
    ，駕駛汽車肇事致人受傷或死亡者，即負有(1)應即採取救護
    措施及依規定處置。(2)通知警察機關處理。(3)不得任意移動
    肇事汽車及現場痕跡證據之義務，如該汽車駕駛人有違背上
    述任一義務者，即可處3000元以上9000元以下罰鍰。
四、經查：
（一）異議人駕駛車牌號碼1225-SR號自用小客車，於97年4月4
      日1時30分許，在臺南市○○區○○路三段與友愛東街口
      ，與被害人莊紘興所騎乘之車牌號碼733-CHR號重型機車
      發生擦撞，莊紘興因而受有頭部外傷併顱骨內出血等傷害
      ，其所搭載之郭鴻銘則受有左肩、背部等多處擦傷，莊紘
      興嗣於同年月5日因傷重死亡等情，為異議人所不爭，且
      有臺南市警察局第二分局道路交通事故現場圖1紙、道路
      交通事故調查報告表(一)、(二)一份、臺南地方法院檢察署97
      年4月9日相字第521號相驗卷所附相驗屍體證書、法醫驗
      斷書1份可稽，堪認屬實。
（二）異議人雖否認有逃逸故意云云，惟查異議人僅以手機撥打
      119報案，旋即離開現場，既未對傷者即時救護，亦未在
      適當距離處豎立明顯警告設施，且任意移動肇事汽車及未
      保持現場痕跡，異議人之違規行為，實屬明確。又上開肇
      事地點位於臺南市區，異議人苟無肇事逃逸之故意，其至
      警局自首區區數分鐘即可完成，豈有花費2小時30分始至
      臺南市警察局第二分局博愛派出所自首之理（97年4月4日
      1時30分肇事，同年月日4時自首）。異議人既未向傷者表
      明身分及為必要救護，即逕行離開現場，未保持現場跡證
      ，且在臺南市區長達數小時皆未向警局報案，則其有肇事
      逃逸之故意灼然甚明。其空言否認，委無足採。
五、惟按行政罰法第26條規定：「一行為同時觸犯刑事法律及違
    反行政法上義務規定者，依刑事法律處罰之。但其行為應處
    以其他種類行政罰或得沒入之物而未經法院宣告沒收者，亦
    得裁處之。前項行為如經不起訴處分或為無罪、免訴、不受
    理、不付審理之裁判確定者，得依違反行政法上義務規定裁
    處之。」，此即所謂一事不二罰之原則。究其立法目的，係
    因一行為同時觸犯刑事法律及違反行政法上義務規定時，由
    於刑罰與行政罰同屬對不法行為之制裁，而刑罰之懲罰作用
    較強，故依刑事法律處罰，即足資警惕時，實無一事二罰再
    處行政罰之必要，且刑事法律處罰，由法院依法定程序為之
    ，較符正當法律秩序，應予優先適用，職此，因同時觸犯刑
    事法律及違反行政法上義務規定之行為，行政機關得否科以
    與刑罰相類之行政罰處罰，端視該行為之刑事訴追或審判程
    序終局結果而定，在刑事訴追、審判程序尚未終局確定前，
    行政機關自不得逕予裁罰。至於罰鍰以外之沒入或其他種類
    行政罰，因兼具維護公共秩序作用，為達行政目的，行政機
    關仍得併予裁處，此其他種類行政罰，係指違反行政法上義
    務應受「裁罰性」之「不利處分」，依行政罰法第2條規定
    ，剝奪或消滅資格、權利之吊銷證照處分，自均屬之。依前
    揭說明，異議人既因同一「駕駛車輛肇事致人死亡而逃逸」
    行為同時觸犯刑事法律及違反行政法上義務，並經國防部南
    部地方軍事法院以97訴字第196號審理中，有上開卷宗影本
    在卷可佐，基於「一事不二罰」行政罰原則，在刑事審判程
    序尚未終局確定前，行政機關自不得逕予裁罰，應待刑事程
    序終結後，就罰鍰部分再為判斷應否依行政規定裁處（故就
    罰鍰部分本院並未諭知不罰，應待刑事確定後由行政機關再
    行判斷）。從而，原處分機關逕以異議人駕駛汽車肇事致人
    受傷而逃逸，處罰鍰9000元，尚有未合。至吊銷駕駛執照、
    永久禁考部分，乃裁罰性之不利處分，為維護交通安全，加
    強救護，減少被害人之死傷，促使駕駛人於肇事後，能對被
    害人即時救護，故依行政罰法第26條第1項但書之規定，仍
    得裁處之。
六、綜上，原處分認定異議人肇事逃逸之違規事實而裁決處分「
    罰鍰新臺幣9000元」部分，於法不合，自非適法，應予撤銷
    。另關於吊銷駕駛執照及禁考部分，於法並無不合，異議人
    此部分異議，即無理由，應予駁回，爰依道路交通管理處罰
    條例第62條第4項後段規定，裁定如主文第2項所示。
據上論斷，應依道路交通管理處罰條例第87條第2項、道路交通
案件處理辦法第19條、第20條前段，裁定如主文。
中    華    民    國    98    年    2     月    27    日
                  交通法庭   法  官  廖建彥
以上正本證明與原本無異。
如不服本裁定應於送達後5日內向本院提出抗告狀（應附繕本）
。
                             書記官  吳揆滿
中    華    民    國    98    年    2     月    27    日


司法院資訊處製作；財團法人民間司法改革基金會備份。
